臺灣高雄地方法院民事判決　　　　　　　 95年度訴字第735號
原　　　告
即反訴被告　乙○○
訴訟代理人　王叡齡律師
　　　　　　陳建誌律師
被　　　告
即反訴原告　甲○○
訴訟代理人　歐陽志宏律師
上列當事人間確認抵押權不存在等事件，本院於民國96年10月1
日言詞辯論終結，判決如下：
    主  文
確認被告對原告所有如附表所示不動產於民國九十四年六月六日
經高雄市政府地政處楠梓地政事務所以九十四年專楠字第一五０
九０號收件所為權利價值新台幣肆佰萬元之抵押權設定登記所擔
保之債權不存在。
被告應將前開第一項所示之抵押權設定登記塗銷。
訴訟費用由被告負擔。
反訴原告之反訴駁回。
反訴訴訟費用由反訴原告負擔。
    事實及理由
壹、本訴部分：
一、原告主張：兩造為夫妻關係，被告於民國94年5 月間向原告
    謊稱欲以原告所有如附表所示不動產（下稱系爭房地）為擔
    保，向銀行貸得較低利率之款項，用以償還被告其他高利率
    之債務，原告顧及夫妻情份，信以為真，遂交付系爭房地權
    狀、印鑑章及印鑑證明予被告，詎被告未持上開物品向銀行
    辦理貸款，反而逕向高雄市政府地政處楠梓地政事務所（下
    稱楠梓地政）申請設定為系爭房地之抵押權人，並經楠梓地
    政於94年6 月6 日以94專楠字第15090 號收件，設定權利價
    值新台幣（下同）400 萬元之抵押權（下稱系爭抵押權），
    然兩造間實無系爭抵押權所擔保之債權債務關係存在，亦未
    合意設定系爭抵押權，爰提起本件訴訟等情。並聲明：（一
    ）請求確認系爭抵押權所擔保之400 萬元債權不存在。（二
    ）被告應將系爭抵押權設定登記塗銷。
二、被告則以：系爭房地實為被告於83年間向訴外人永信建設開
    發有限公司（下稱永信公司）購買，與原告約定借名登記於
    原告名下（下稱系爭借名契約），且被告為支付系爭房地之
    買賣價金，於84年1 月13日擔任原告為借款人之連帶保證人
    ，向台灣銀行股份有限公司（下稱台灣銀行）借款212 萬元
    （下稱台銀房貸），並於84年1 月7 日以系爭房地設定本金
    最高限額255 萬元之抵押權予台灣銀行，系爭房地之買賣價
    金及台銀房貸均係被告所支付，總計前後支付3,417,332 元
    。嗣兩造於94年間感情生變，被告為防原告逕自處分系爭房
    地，侵害被告對系爭借名契約終止後之更名登記請求權，遂
    經原告同意設定系爭抵押權，並以被告支付系爭房地總金額
    加計裝潢費用約80萬元，合計400 萬元為系爭抵押權所擔保
    之權利範圍等語置辯。並聲明：原告之訴駁回。
三、兩造不爭執事項：
（一）兩造於82年7月4日結婚。
（二）系爭房地為83年11月23日向永信公司所購得。
（三）原告於84年1 月13日邀同被告為連帶保證人，向台灣銀行
      借得房貸212 萬元，用以支付系爭房地之買賣價金，並於
      84年1 月7 日以系爭房地設定本金最高限額255 萬元之抵
      押權予台灣銀行；嗣於88年10月5 日因借款清償完畢塗銷
      上開最高限額抵押權。
（四）原告於94年5月31日親自申請印鑑證明，交付被告。
（五）被告於94年6 月1 日持原告之印鑑證明、印鑑章、系爭房
      地權狀，向楠梓地政申請辦理設定系爭抵押權。
（六）兩造已協議離婚。
四、兩造於本院審理中協商爭點為：被告對原告有無系爭抵押權
    所擔保之債權存在？原告訴請被告塗銷系爭抵押權，有無理
    由？茲論述如下：
（一）按當事人主張有利於己之事實者，就其事實有舉證之責任
      ，民事訴訟法第277 條前段定有明文。原告主張兩造間並
      無系爭抵押權所擔保之債權存在，亦未訂立系爭借名契約
      ，更無設定系爭抵押權之合意乙節，然為被告所否認，並
      辯稱：兩造間就系爭房地定有系爭借名契約，並合意設定
      系爭抵押權，用以擔保系爭借名契約消滅後之更名登記請
      求權，且以被告實際支付系爭房地買賣價金、台銀房貸3,
      417,332 元加計裝潢等費用約80萬元，總計400 萬元為系
      爭抵押權擔保之權利範圍云云。而按本件為消極確認之訴
      ，原告既否認兩造間有債權、系爭借名契約及設定系爭抵
      押權之合意存在，依舉證責任分配之原則及前揭法條之意
      旨，自應由被告就系爭借名契約及系爭抵押權設定合意等
      節負舉證之責。
（二）經查，系爭房地於83年11月23日向永信公司購得後登記於
      原告名下，原告於84年1 月13日邀同被告為連帶保證人，
      向台灣銀行貸得212 萬元之房貸，用以支付系爭房地之買
      賣價金，並於台灣銀行開立帳號為000000000000號之帳戶
      （下稱系爭台銀帳戶），自借款日起以轉帳繳款之方式按
      期繳納台銀房貸，至88年10月5 日止全數清償完畢等情，
      為兩造所不爭執，復有系爭房地登記謄本、台灣銀行左營
      分行95年4 月17日左營營字第09500017171 號函附歷史明
      細查詢系統表、本院電話紀錄在卷可稽（分見卷第16至17
      、61至66頁），均堪信為真。而被告辯稱：伊開立支票支
      付系爭房地之買賣價金予永信公司，並自伊分別開設於郵
      局北管局000000-0帳號、台北37支局000000-0帳號及土地
      銀行000000000000帳號之帳戶（下稱系爭郵局等帳戶）中
      提領現金，存入系爭台銀帳戶供按期扣款，伊為系爭房地
      實際所有權人，僅借名登記於原告名下云云，固提出系爭
      郵局等帳戶之存摺影本及高雄區中小企業銀行支票存戶交
      易明細表為證（見卷第87至106 、108 頁），而被告自83
      年3 月起至12月止，分別開立付款人為高雄區中小企業銀
      行左營分行、受款人為永信公司、面額合計44萬元之支票
      13張，均經兌現乙節，有玉山銀行左營分行95年7 月26日
      玉山左營字第06072601號函附支票正反面影本在卷可稽（
      見卷第166 、168 至175 、177 至181 頁），固堪信被告
      辯稱：曾以支票支付系爭房地部分買賣價金予永信公司乙
      節，尚非無據，惟被告此部分所辯縱然屬實，其以支票支
      付者亦僅為部分買賣價金，且被告所提出系爭郵局等帳戶
      之存摺影本所示交易紀錄，與系爭台銀帳戶扣款之日期、
      金額並不相符，自難認系爭台銀帳戶之存款為被告以現金
      所存入，是被告辯稱：系爭房地之買賣價金及台銀房貸均
      為伊支付云云，其中逾上述支票支付部分價金部分，已難
      採信。況兩造於82年7 月4 日結婚，購買系爭房地及清償
      台銀房貸之期間，兩造為夫妻關係，縱被告確曾支付部分
      或全部之買賣價金及台銀房貸，其支付原因不一而足，可
      能本於贈與、借貸或其他法律關係而為之，尚難遽認兩造
      間就此定有系爭借名契約，亦徵被告上開所辯，不足採信
      。
（三）被告復辯稱：兩造於94年間感情生變，原告欲處分系爭房
      地，伊為保障系爭借名契約終止後之更名登記請求權及兩
      造所生子女日後生活之安穩，方與原告達成以400 萬元設
      定系爭抵押權之合意，兩造於94年5 月間協同辦理系爭抵
      押權設定登記並繳交地政規費云云，固提出繳款人為原告
      之地政規費繳款單1 紙為證（見卷第107 頁），然為原告
      所否認。經查，兩造間就系爭房地定有系爭借名契約乙節
      ，未據被告舉證以實其說，不足採信，業如前述，故被告
      辯稱系爭抵押權所欲擔保之債權乃系爭借名契約終止後之
      更名登記請求權云云，亦無足取。況兩造間若確實定有系
      爭借名契約，則兩造於94年間感情生變時，被告如欲防止
      原告處分系爭房地，使兩造所生子女居住、生活安穩有保
      障，並保護被告當初出資購買系爭房地之權利，自當直接
      訴請原告返還系爭房地，方能有效達成上揭目的，詎被告
      竟捨此不為，反而選擇設定系爭抵押權之迂迴方式，亦顯
      不合常理，足徵被告上開所辯，洵難採信。次查，系爭房
      地門牌號碼為高雄市○○區○○路536 巷13號11樓，位於
      總樓層數13層之電梯大樓內，房屋面積為74.3平方公尺即
      約34坪，屋齡約13年左右乙節，為兩造所不爭執，倘參酌
      位於上開路段同巷1-49號、總樓層數亦為13層之電梯大樓
      ，其中第5 層、面積約34坪、屋齡約11年左右之建物，於
      96年6 月間成交價為130 萬元等情，有原告提出永慶不動
      產成交行情表附卷足憑（見卷第294 至296 頁）以觀，應
      可推定系爭房地於96年6 月間市價亦約在130 萬元左右，
      若回溯至94年6 月系爭抵押權設定當時，系爭房地之價值
      至多150 萬元至200 萬元之間，縱以被告辯稱：系爭房地
      於本院96年10月1 日言詞辯論期日時，價值約在150 萬元
      至200 萬元之間為計算基準，回溯系爭抵押權設定當時，
      系爭房地之價值亦不可能超過250 萬元或270 萬元，倘兩
      造確有設定系爭抵押權以擔保系爭借名契約終止後之更名
      登記請求權之合意，以當時系爭房地之價值，原告焉會同
      意設定權利範圍高達400 萬元之系爭抵押權？益徵被告辯
      稱兩造合意設定系爭抵押權云云，洵屬無據。末查，土地
      登記規費之繳費義務人為申請辦理者及依法令規定應繳納
      者，惟目前實務操作上，地政機關以電腦核開規費單時，
      電腦程式均自動將義務人設定為「繳款人」，且承辦人員
      於案件審查時亦僅針對登記規費及罰款核算是否正確為之
      ，實際繳納規費者為何並非地政機關審查範圍，故目前尚
      無從自地政規費單上得知實際繳款人為何人等情，業據本
      院向楠梓地政函查屬實，有該所95年6 月29日高市地楠三
      字第0950006369號函在卷可稽（見卷第141 頁），而按系
      爭抵押權之設定義務人為原告，權利人為被告，參諸前揭
      函文之說明，地政機關以電腦核開登記地政規費時，逕以
      原告名義為繳款人，單就地政規費單之記載尚無法證明實
      際繳款人為何人，則被告執系爭抵押權設定登記之地政規
      費單記載繳款人為原告，進而辯稱：當時係原告親自繳款
      ，故原告同意設定系爭抵押權云云，洵屬無稽。
（四）綜上，被告辯稱：兩造間就系爭房地定有系爭借名契約，
      為擔保被告對原告就系爭借名契約消滅後之更名登記請求
      權，兩造合意設定系爭抵押權云云，均不足採，業如前述
      。而按兩造間既無系爭抵押權所擔保之債權存在，亦未合
      意設定系爭抵押權，則原告訴請確認系爭抵押權所擔保之
      400 萬元債權不存在，並請求被告塗銷系爭抵押權，即屬
      有據，原告之訴為有理由，應予准許。
貳、反訴部分：
一、按被告於言詞辯論終結前，得在本訴繫屬之法院，對於原告
    及就訴訟標的必須合一確定之人提起反訴。又反訴之標的，
    如專屬他法院管轄，或與本訴之標的及其防禦方法不相牽連
    者，不得提起。反訴非與本訴得行同種之訴訟程序者，不得
    提起。民事訴訟法第259 條、第260 條第1 項、第2 項分別
    定有明文。而前開法條所稱反訴之標的與本訴之標的及其防
    禦方法有牽連關係者，乃指反訴標的之法律關係與本訴標的
    之法律關係兩者之間，或反訴標的之法律關係與本訴被告作
    為防禦方法所主張之法律關係兩者之間，有牽連關係而言。
    即舉凡本訴標的之法律關係或作為防禦方法所主張之法律關
    係，與反訴標的之法律關係同一，或當事人雙方所主張之權
    利，由同一法律關係發生，或本訴標的之法律關係發生之原
    因，與反訴標的之法律關係發生之原因，其主要部分相同，
    均可認兩者間有牽連關係（最高法院70年度台抗字第522 號
    裁判要旨參照）。本件反訴原告於本訴審理中對反訴被告提
    起反訴，以兩造間對系爭房地定有系爭借名契約為由，依系
    爭借名契約消滅後之更名登記請求權法律關係，訴請反訴被
    告移轉登記系爭房地所有權予反訴原告，並於本訴審理中辯
    稱系爭抵押權所擔保之債權即為反訴原告對反訴被告就系爭
    房地之更名登記請求權等語，核其反訴標的之法律關係，與
    本訴標的之法律關係相牽連，揆諸前揭法條，反訴原告提起
    本件反訴即屬合法，應予准許。
二、反訴原告主張：系爭房地所有權實為反訴原告所有，僅借名
    登記於反訴被告名下，爰以反訴起訴狀繕本送達為終止系爭
    借名契約之意思表示通知，請求移轉登記系爭房地所有權等
    情。並聲明：反訴被告應將系爭房地所有權移轉登記予反訴
    原告所有。
三、反訴被告則以：否認兩造間就系爭房地定有系爭借名契約，
    反訴原告無權訴請移轉系爭房地所有權等語置辯。並聲明：
    反訴原告之訴駁回。
四、兩造不爭執事項：同本訴部分之記載。
五、兩造於本院審理中協商爭點為：兩造間有無訂立系爭借名契
    約？反訴原告主張終止系爭借名契約，請求反訴被告移轉系
    爭房地所有權予反訴原告，有無理由？茲論述如下：
    反訴原告就兩造間對系爭房地定有系爭借名契約乙節，無法
    舉證以實其說，不足採信，已如前述，此外，反訴原告亦未
    提出其他證據供本院參酌，自難資為有利反訴原告之認定。
    從而，反訴原告主張兩造間就系爭房地定有系爭借名契約云
    云，洵屬無據。準此，兩造間既無系爭借名契約存在，反訴
    原告自無從終止，是反訴原告主張以反訴起訴狀繕本送達為
    終止系爭借名契約之意思表示，訴請反訴被告移轉系爭房地
    所有權予反訴原告，同屬無據，反訴原告之訴為無理由，應
    予駁回。
、本件事證已臻明確，兩造其餘攻擊防禦方法及舉證，核於判
    決結果不生影響，爰不一一論斷，附此敘明。
肆、據上論結，本件原告之訴為有理由，反訴原告之訴為無理由
    ，依民事訴訟法第78條，判決如主文。
中　　華　　民　　國　　96　　年　　10　　月　　19　　日
                  民事第六庭審判長法　官　李昭彥
                                  法  官  陳銘珠
                                  法  官  毛妍懿
以上正本證明與原本無異。
如不服本判決，應於送達後20日內，向本院提出上訴狀並表明上
訴理由，如於本判決宣示後送達前提起上訴者，應於判決送達後
10日內補提上訴理由書（須附繕本）。
中　　華　　民　　國　　96　　年　　10　　月　　22　　日
                                  書記官  張家瑜
附表：
┌──┬────────────────────────┐
│編號│土地及建物                                      │
├──┼────────────────────────┤
│一  │坐落高雄市○○區○○段五小段217 號應有部分萬分之│
│    │33之土地                                        │
├──┼────────────────────────┤
│二  │坐落同上開段1710建號即門牌號碼高雄市○○區○○路│
│    │536 巷13號11樓之建物暨其共同使用部分同段1748建號│
│    │應有部分萬分之33之建物                          │
└──┴────────────────────────┘
